【裁判字號】    95,親,34
【裁判日期】    951116
【裁判案由】    確認親子關係不存在
【裁判全文】
臺灣嘉義地方法院民事判決  95年度親字第34號
原      告  甲○○
訴訟代理人  蔡碧仲律師
複  代  理  陳偉展律師
被      告  乙○○○
                        號
上列當事人間確認親子關係不存在事件，本院於民國九十五年十
一月二日言詞辯論終結，判決如下：
    主  文
確認原告與徐文炳間之親子關係不存在。
訴訟費用由被告負擔。
    事實及理由
一、本件原告因徐文炳已死亡，以原告之母乙○○○為被告，依
    司法院大法官會議釋字第五八七號解釋意旨（詳下述），子
    女提起否認生父之訴，其訴訟程序，準用民事訴訟法關於親
    子關係事件程序中否認子女之訴部分之相關規定，以生存者
    為被告，並無不符，合先敘明。
二、按子女獲知其血統來源，確定其真實父子身分關係，攸關子
    女之人格權，應受憲法保障。民法第一千零六十三條規定：
    「妻之受胎，係在婚姻關係存續中者，推定其所生子女為婚
    生子女。前項推定，如夫妻之一方能證明妻非自夫受胎者，
    得提起否認之訴。但應於知悉子女出生之日起，一年內為之
    。」係為兼顧身分安定及子女利益而設，惟其得提起否認之
    訴者僅限於夫妻之一方，子女本身則無獨立提起否認之訴之
    資格，且未顧及子女得獨立提起該否認之訴時應有之合理期
    間及起算日，是上開規定使子女之訴訟權受到不當限制，而
    不足以維護其人格權益，在此範圍內與憲法保障人格權及訴
    訟權之意旨不符。最高法院二十三年上字第三四七三號及同
    院七十五年台上字第二○七一號判例與此意旨不符之部分，
    應不再援用。本件聲請人如不能以再審之訴救濟者，應許其
    於本解釋公布之日起一年內，以法律推定之生父為被告，提
    起否認生父之訴。其訴訟程序，準用民事訴訟法關於親子關
    係事件程序中否認子女之訴部分之相關規定。司法院大法官
    會議釋字第五百八十七號解釋意旨著有明文。本件原告提起
    確認親子關係不存在（否認親子關係）之訴，雖已逾民法第
    一千零六十三條規定生母提起否認子女之訴除斥期間，然依
    前揭大法官會議解釋意旨，原告仍得獨立提起否認之訴，並
    準用民事訴訟法關於親子關係事件程序中否認子女之訴部分
    相關規定。且按法律關係基礎事實之存否不明，以原告不能
    提起他訴訟者為限，亦得提起確認之訴，民事訴訟法第二百
    四十七條第一、二項所明定。本件原告提起確認親子關係存
    否之訴，此血緣、身分關係之存否乃親子關係之重要基礎事
    實，原告主觀認定其係被告乙○○○與宋忠良所生之子，惟
    原告依法律規定推定為被告乙○○○與徐文炳之子，致原告
    之身分不明確、原告私法上之親權地位受到不安之危險，有
    即受確認判決之利益。且否認子女之訴，依法限於法定父、
    母或繼承權受侵害之人始得提起，原告不能提起其他訴訟以
    資救濟，是原告提起本件確認親子身分不存在及存在之訴，
    依諸上開規定，並無不合。
三、原告主張：被告即原告之生母乙○○○與訴外人徐文炳為夫
    妻關係，然訴外人徐文炳於民國八十一年三月八日往生，惟
    原告係自訴外人宋忠良受胎所生之子，本件原告非徐文炳之
    子而係訴外人宋忠良之子，惟受婚生推定為徐文炳之子，實
    已對原告之權利義務有所影響，亦即原告在私法上之地位有
    受侵害之危險，原告自得提起確認其與被告之被繼承人徐文
    炳間親子關係不存在之訴，以除去私法上身份地位不安之狀
    態，故原告提出本件訴訟有即受確認判決之利益；按親子關
    係之認定，理論上自應以科學方法就系爭親子關係進行鑑定
    （例如：血型、ＤＮＡ遺傳基因檢測等方式）為之，進一步
    言之，此類案型中，亦只有此種科學鑑定證據始為直接證據
    ，查原告為被告與訴外人宋忠良所生之子，此經法務部鑑定
    通知書鑑定結果為「極可能具有一親等血緣關係」，足認原
    告與被告之被繼承人徐文炳間之親子關係不存在。並聲明：
    確認原告與被告之被繼承人徐文炳之親子關係不存在。被告
    到庭陳述：原告起訴實在，徐文炳因為肺結核會傳染，住榮
    民醫院十幾年，不能住家裡，我們都沒有在一起等語。
四、本件原告主張之前揭事實，已據提出戶籍謄本影本，並有法
    務部法醫研究所血清證物組檢驗報告書影本、調查局鑑定通
    知書、ＤＮＡ型別鑑定紀錄表影本各一份為證，依卷附鑑定
    通知書所載：根據遺傳法則，推定宋忠良與甲○○之ＤＮＡ
    ＳＴＲ型別無矛盾，經計算其ＣＰＩ值為三○八八點九七，
    且ＤＮＡＹＳＴＲ式型別均相符，推算其父權肯定律為百分
    之九九點九九九，因此認為宋忠良與甲○○極可能具有一親
    等血緣關係，既宋忠良與甲○○百分之九九點九九九有血緣
    關係，自足認定原告與徐文炳應無血緣關係。原告上述主張
    ，堪信為真實。本件原告與徐文炳間既無親子血緣關係，其
    等間因該親子關係存在所生之扶養、繼承等私法上權利存否
    即不明確，此等法律關係有無即有不安之狀態，而此不安之
    狀態得以確認判決除去，故原告之主張，於法有據，應予准
    許。
五、據上論結，本件原告之訴為有理由，依民事訴訟法第七十八
    條，判決如主文。
中    華    民    國    95    年    11    月    16    日
                  家事法庭法  官  康存真
以上正本係照原本作成
如對本判決上訴應於判決送達後20日內向本院提出上訴狀
中    華    民    國    95    年    11    月    16    日
                          書記官  曾美滋


司法院資訊處製作；財團法人民間司法改革基金會備份。
